【裁判字號】    92,台上,1170
【裁判日期】    920313
【裁判案由】    貪污
【裁判全文】
最高法院刑事判決                              九十二年度台上字第一一七０號
    上訴人  甲○○
右上訴人因貪污案件，不服台灣高等法院中華民國九十一年八月八日第二審更審判決
（九十一年度重上更(六)字第一０八號，起訴案號：台灣台北地方法院檢察署八十四年
度偵字第六一四六號），提起上訴，本院判決如左：
    主  文
上訴駁回。
    理  由
按刑事訴訟法第三百七十七條規定，上訴於第三審法院，非以判決違背法令為理由，
不得為之。是提起第三審上訴，應以原判決違背法令為理由，係屬法定要件。如果上
訴理由狀並未依據卷內訴訟資料，具體指摘原判決不適用何種法則或如何適用不當，
或所指摘原判決違法情事，顯與法律規定得為第三審上訴理由之違法情形，不相適合
時，均應認其上訴為違背法律上之程式，予以駁回。本件原判決認定上訴人甲○○原
係臺灣省政府佔有百分之九十以上股份之「臺灣汽車客運股份有限公司」所屬第一運
輸處（下稱臺汽一運處）行政室業務工。負責公文收發及所屬各場站所得稅申報業務
，並自民國八十一年十二月間起，協辦出納室各項應支付款項業務，係依據法令從事
公務之人員。上訴人竟意圖為自己不法之所有，於八十三年一月十九日晚間九時許，
在臺汽一運處出納室辦公室內，將所持有保管之公有財物（庫存零星費用週轉金現金
）新臺幣（下同）十六萬元藏置於手提袋內，並攜回家中侵占入己。翌日適逢臺汽一
運處查帳，發現公有現金短少十六萬元，上訴人乃於當日上午十一時許，藉詞返家取
款外出後，至臺灣省合作金庫新店支庫其所有之活期存款帳戶內，提領現款十六萬元
歸還臺汽一運處。嗣上訴人於法務部調查局臺北縣調查站調查時，自白其將持有中之
公有財物十六萬元置放於手提袋內，並攜回家中等情。係以上開事實，業據上訴人於
歷次偵審中坦承於八十三年一月十九日晚上九時許，將職務上保管之公有財物現金十
六萬元置於手提袋內攜回家中，核與會同查帳之證人即臺汽一運處政風室主任鄭惠宇
、會計室主任李桂里、會計室課員邱麗貞，證稱查帳時上訴人說有將十六萬元放在家
裡等語相符。復有上訴人於臺灣省合作金庫新店支庫之提款資料在卷可憑。並以上訴
人辯稱：八十三年一月十九日晚上在辦公室加班時，因王植三主任以對講機邀同一起
下班，於交談中，疏未注意，而隨手將十六萬元放入手提袋內。翌日查帳時，發現短
少現金十六萬元，始想起該十六萬元放置家中，為節省回家往返時間之浪費，始至辦
公室對面之合作金庫新店支庫提領現金繳回，並無侵占之意思。至其歷次所供前後不
符，係因一時緊張，倉促回答所致云云，為不足採取，於理由內詳加論敘及指駁。因
認本件事證明確，犯行堪以認定。因而撤銷第一審判決，適用修正前貪污治罪條例第
四條第一項第一款之規定，改判仍論處上訴人依據法令從事公務之人員，侵占公有財
物罪刑，已詳述其所憑之證據及其認定之理由，所為論斷，與卷內證據資料相符，從
形式上觀察，並無認定事實不依證據或有何採證違背經驗法則、證據法則等違法情形
存在。上訴意旨略以：(一)原判決認上訴人所稱「誤將十六萬元放入手提袋內」之辯解
與經驗法則相悖乙節，其理由與卷證資料不符，並摻有個人主觀之臆測，有證據上理
由矛盾及適用法則不當之違法。(二)上訴人前後辯解縱有矛盾，亦難以此作為犯罪之積
極證據，原判決所為論證與證據法則有違。(三)原判決認定上訴人無法自家中取回原款
項，而向合作金庫提現繳回，據以認定上訴人已將該筆款項侵占花用，其推理有違經
驗法則。(四)原判決未就上訴人侵占公有財物之日、時、處所、動機、目的等與論罪科
刑有關之事項加以記載，且事實欄認定上訴人保管之庫存零星費用周轉金係公有財物
，惟理由欄未說明憑以認定之理由，均有判決理由不備之違法。(五)圖利罪與侵占公有
財物罪之基本事實並不相同，原判決竟變更起訴法條論處，有判決適用法則不當之違
法。惟查，認定事實與證據取捨，乃事實審法院之職權，其認事與採證苟不違背經驗
法則或論理法則，即不容當事人任意指為違法。本件原判決就卷內資料分別取捨，綜
合判斷，依調查證據所得心證，認上訴人犯行明確，已明所憑之證據及認定之理由
。並以上訴人應無於短短言談中隨手誤將十六萬元放入手提袋，並帶回家之理。且上
訴人果真誤帶回家中，何以不即返家取回，反向證人鄭惠宇虛構十六萬元為支票，並
謊稱已向台銀新店分行兌現支票，嗣經查非屬實後，始坦承至合作金庫新店支庫提領
等推諉之詞，而論斷上訴人顯已易持有為所有之行為，亦在理由中說明翔實。又刑事
訴訟程序中，對於被告之行為，應受裁判之範圍，乃起訴書所記載被告之「犯罪事實
」，若起訴書犯罪事實欄內，對此項行為已予以記載，即為法院應予審判之範圍。至
於起訴書引用之犯罪法條僅係公訴人主張被告觸犯何項罪名之意見，供法院審判之參
考，法院審判時於同一基本事實之範圍內，並不受起訴法條之拘束。亦即法院在不妨
礙起訴基本社會事實同一之範圍內，得自由認定事實，變更檢察官所引應適用之法條
。查本件檢察官起訴上訴人圖利部分，係以上訴人「對於該主管之事務，陸續將其保
管之庫存零星費用周轉金等款項挪作他用，而直接圖利於己」，此與原審認定之犯罪
事實，二者之基本社會事實相符，法院自得變更檢察官所引法條，自不涉及違法問題
。上訴人上訴意旨乃徒就原判決明確論斷之事項，或原審採證認事之職權行使，任意
指摘，或為單純事實之爭執，或與判決本旨無關之枝節，漫指原判決違法，自與法律
規定得為第三審上訴理由之違法情形，不相適合。其上訴違背法律上之程式，應予駁
回。
據上論結，應依刑事訴訟法第三百九十五條前段，判決如主文。
中      華      民      國    九十二    年      三      月     十三     日
                              最高法院刑事第六庭
                                  審判長法官  吳  雄  銘
                                        法官  池  啟  明
                                        法官  石  木  欽
                                        法官  郭  毓  洲
                                        法官  吳  三  龍
      右正本證明與原本無異
                                              書  記  官
中      華      民      國    九十二    年      三      月     十七     日
                                                                      ：


司法院資訊處製作；財團法人民間司法改革基金會備份。
